【裁判字號】    97,上訴,241
【裁判日期】    970612
【裁判案由】    殺人
【裁判全文】
臺灣高等法院高雄分院刑事判決         97年度上訴字第241號
上  訴  人
即  被  告  乙○○
                    現於臺灣高雄看守所羈押中
選任辯護人  黃奉彬律師
上列上訴人因殺人等案件，不服臺灣高雄地方法院95年度重訴字
第95號中華民國96年12月28日第一審判決（起訴案號：臺灣高雄
地方法院檢察署95年度偵字第16385 號），提起上訴，原審判決
如下：
    主  文
原判決撤銷。
乙○○殺人，處有期徒刑拾貳年陸月，褫奪公權陸年，扣案摺疊
刀壹把沒收；又傷害人之身體，處有期徒刑拾月，減為有期徒刑
伍月，扣案摺疊刀壹把沒收，應執行有期徒刑拾貳年拾月，褫奪
公權陸年，扣案摺疊刀壹把沒收。
    事  實
一、乙○○與友人丙○○於民國95年6 月13日晚間9 時40分許，
    前往高雄市三民區○○○路64號十全十美卡拉OK店飲酒，甲○○與其友人陳超源亦在該店飲酒。嗣於翌日凌晨1 時許，
    甲○○因細故，與乙○○發生口角爭執，經店家陳全壹出面
    勸阻後，衝突暫告化解。嗣於同日凌晨1 時30分許，丙○○
    結帳後，與乙○○一同離去該店，乙○○於店外詢問丙○○
    是否再找其他地點飲酒，丙○○表示要回家後，便先行離去
    ，乙○○則走回店內如廁後，走回原桌位坐下，並自其所穿
    之長褲右前口袋內取出其所有隨身攜帶之摺疊刀1 把握在右
    手上。甲○○見乙○○返回該店坐在原桌位，因先前之爭執
    ，仍氣憤難消，乃走向乙○○，出言責罵乙○○，又與乙○○發生爭吵，並出手掌摑乙○○後，轉身背對乙○○欲返回
    其座位時，乙○○因不甘當眾受辱，(一)竟基於普通傷害之犯
    意，自其座位起身後，以右手持上開摺疊刀走近甲○○身後
    ，朝甲○○左臀刺1 刀，甲○○因而倒地，旋即自地上爬起
    ，乙○○又持刀朝其左臀再刺1 刀；陳超源見甲○○遭受乙○○持刀刺傷後，即與甲○○分持鐵椅毆打乙○○，乙○○
    除以左手臂抵擋甲○○、陳超源持鐵椅攻擊外，竟另起殺人
    之犯意，明知腹部、胸部乃人體重要臟器、血管密集之處，
    如持刀刺該部位，將深及臟器、刺破血管，造成大量失血而
    有致命之危險，竟即持上開摺疊刀猛刺陳超源腹部及右前胸
    部猛刺，造成陳超源左腹部穿刺傷（約1.8 公分×1 公分，
    深度約7.5 公分，腹腔內出血）、右腹部穿刺傷（約2 公分
    ×0.6 公分，深度約10公分，腹腔內出血、上升結腸漿膜層
    出血）、右前胸穿刺傷（約2.8 公分×0.8 公分，深度約10
    公分，由右前胸刺進右胸腔直至右肺下葉，造成肺臟大出血
    及右血胸形成）、左腋窩部有銳器傷（約0.4 公分×0.1 公
    分）及表淺銳器傷（約2 公分×1 公分）、左右上肢前臂內
    側各有1 處小銳器傷（分別約1 公分×0.3 公分、0.4 公分
    ×0.1 公分）、左肘內側及右前臂前部有多處擦傷、右三角
    肌部、右前臂遠端前部、左前臂外側、左上臂前部有數處皮
    下出血、左大腿前部及左右小腿前部有數處皮下出血（分別
    約6 公分×2 公分、2 公分×1 公分、2 公分×1.5 公分）
    。陳超源遭受上開攻擊後，跌坐在店內椅子上。(二)乙○○刺
    殺陳超源後，基於接續上開傷害之犯意，以左手架住甲○○
    之頸部，持上開摺疊刀劃傷甲○○之右臉部及右耳，前後共
    造成甲○○左臀裂傷約1 公分、2 公分各1 處、右臉裂傷約
    5 公分、右耳廓斷裂傷約2 公分。而在乙○○與甲○○、陳
    超源發生上開衝突之際，十全十美卡拉OK店員工林益弘趕緊
    跑向附近之十全派出所報案，警員於同日凌晨1 時42分許抵
    達該店外，見乙○○右手高舉上開摺疊刀、左手勒住甲○○
    頸部，乃拔槍喝令乙○○放下上開摺疊刀、放開甲○○。乙○○於同日凌晨1 時44分許，將刀械往店內丟棄，並放開甲○○，再依警員命令移動至店外騎樓並趴下，旋遭警員上前
    逮捕，當場扣得乙○○所有供本件犯行所用之摺疊刀1 把。
    陳超源經送醫急救，仍因胸腹部多重穿刺傷及低血容積性休
    克，延至同日凌晨4 時50分許不治死亡。
二、案經甲○○提出告訴，暨由高雄市政府警察局三民第一分局
    移送台灣高雄地方法院檢察署檢察官偵查起訴。
    理  由
壹、證據能力部分：
一、證人即告訴人甲○○在警詢中關於被告刺傷其臀部之經過，
    與審判中陳述不符，本院審酌其在警詢所為陳述係出於自由
    意思，且當時離案發時間不久，其記憶較為清晰及深刻，而
    具有特別可信之情況，復為證明被告犯罪存否所必要，自得
    為證據。
二、證人甲○○、陳全壹、林益弘於偵查中在檢察官前之陳述，
    既經具結，且無證據證明顯有不可信之情況，且均經檢察官
    聲請到庭接受詰問，賦予被告對質詰問之機會，是證人甲○○、陳全壹、林益弘於偵查中之陳述應均有證據能力。
貳、實體部分：
一、訊據被告乙○○對於持刀傷害甲○○及刺死陳超源行為雖不
    爭執，惟辯稱：案發當時伊因酒醉而陷於精神耗弱，被甲○○激怒及遭甲○○、陳超源2 人攻擊後，因防衛過當刺死陳
    超源，不記得發生衝突之經過及持刀傷人之事等語。經查：
  (一)被告乙○○於上開時、地，與被害人甲○○發生口角爭執，
    乃持用扣案之摺疊刀傷害被害人甲○○、殺害被害人陳超源
    之事實，業經下列證人證述明確：
  1.證人即十全十美卡拉OK店老闆陳全壹於偵查及原審審理中證
    稱：甲○○是1 個人坐在店內靠近玻璃之桌位，被告與丙○○坐在靠近櫃檯之桌位，二者之桌位在店內左側同一排，中
    間隔1 張小桌子。後來，甲○○打電話聯絡陳超源前來，翌
    日凌晨1 點許，伊上樓吃飯，不久，林益弘上樓表示樓下發
    生爭吵，伊即下樓請被告與甲○○不要吵架。之後，被告與
    丙○○先結帳離開，隨後被告又回到店內上廁所，上完廁所
    後，被告坐回原來之桌位，手持1 把刀，伊向前表示要幫被
    告把刀收起來，被告則表示刀子是他的，為何要收起來。後
    來，甲○○即自其桌位走向被告，出言質問被告，2 人又發
    生爭吵，甲○○並出手打被告1 個耳光，轉身要走向原桌位
    時，被告以右手持刀，刺向甲○○之臀部；甲○○被刺傷後
    ，即與陳超源分持鐵椅攻擊被告，被告除以左手阻擋鐵椅之
    攻擊外，並持刀往前刺，當時場面很混亂，3 個人扭打在一
    起，未看清楚陳超源身體被刺中之情況，後來是林益弘去報
    案，警察到達前，被告與甲○○在店門口扭打，警察到達時
    ，陳超源坐在店內椅子上，身上有流血，被告一手勒住甲○○，一手持刀，警察喝令被告放手並丟掉刀子，否則要開槍
    ，被告即放開甲○○，並放下刀子等語甚詳（詳偵查卷第34
    頁、原審卷(三)第94頁至第96頁、第98頁、第99頁、第100 頁
    第101 頁） 。
  2.證人即十全十美卡拉OK店員工林益弘於原審審理中證陳：被
    告大約是晚上10點左右與朋友丙○○來到店內，在丙○○結
    帳前約半小時，被告與甲○○就有互罵，後來丙○○結完帳
    ，與被告一同離開後，陳超源也來結帳，因為零錢不夠，伊
    至附近超商換好零錢回到店內，看見被告坐在原來桌位，甲○○坐在她那一桌罵被告，後來，甲○○及陳超源分持鐵椅
    毆打被告，被告手上持刀，3 個人打在一起，現場非常混亂
    ，地板及牆壁沾滿血跡，伊見狀馬上跑至附近之十全派出所
    報案，與警察幾乎同時返回該店，當時看見陳超源坐在椅子
    上，警察有拔槍制止被告等語（詳原審卷第150 頁至第151
    頁、第152 頁、第153 頁、第154 頁至第155 頁）。
  3.證人即告訴人甲○○於偵查及原審審理中證述：當日晚上9
    時許，伊獨自1 人前往十全十美卡拉OK店唱歌，後來被告與
    丙○○進來該店，後來伊撥打電話聯絡陳超源前來該店，陳
    超源大約在晚間11時30分到達，直至翌日凌晨1 點多，被告
    與丙○○原本已經結帳離開，後來被告又走進店內，嗣被告
    就走過來刺伊臀部，警察到達以前，被告已經停止刺殺之動
    作，當時伊與陳超源人倒在店內地上，後來被告再以左手將
    伊架起來，走到店內靠近門口處，右手持刀放在伊脖子附近
    ，並持刀割伊左臉及左耳，嗣因警員拔槍喝止，被告才放下
    刀等語（詳偵查卷第32頁至第33頁、原審卷(二)第142 頁至第
    143 頁、第146 頁至第147 頁、第148 頁）。
  4.證人即現場處理警員蘇生才於偵查中證稱：當日凌晨1 時40
    分許，接到無線電通報十全十美卡拉OK店內，有人持刀滋事
    ，到達時，被告站在店門口內右側，左手勒住甲○○，右手
    持刀，甲○○身上及臉上都是血，並表示被告要殺她，伊與
    同事簡嘉宏拔槍喝令被告把刀子丟掉並趴下，被告就走到騎
    樓將刀子丟掉，並趴在地上，伊隨即與同事楊文政將被告上
    手銬，帶回派出所等語（詳偵卷第35頁到數第15行至第9 行
    ）。證人即現場處理警員溫壬財於偵查及原審審理中證陳
    ：被告左手架住甲○○，右手持刀高舉，站在店內第1 道門
    與第2 道門之間，甲○○抓住被告右手，其他警員拔槍喝令
    被告丟下刀子、往前走，然後趴下等語（詳偵查卷第35頁、
    原審卷(二)第158 頁至第159 頁）。
  5.證人即現場處理警員陳信安於原審審理中證述：林益弘前來
    派出所報案，伊趕抵現場時，被告左手勒住甲○○脖子，右
    手持刀，站在店內第1、2道門之間，甲○○有掙扎，陳超源
    站在第2 道門旁邊，伊喝令被告放下刀子，其他警力則手握
    槍套，有聽見其他同是拉槍機之聲音，待伊返回派出所拿取
    照相機，走出派出所時，被告已經被壓制在店外騎樓，回到
    該店時，陳超源已經坐在店內椅子，以手撐住頭部等語（詳
    原審卷(二)第162 頁至第163 頁、第164 頁、第165 頁），核
    上開證人所述情節大致相符。
  6.此外，被害人甲○○、陳超源遭被害持上開摺疊刀攻擊，造
    成被害人甲○○、陳超源受有如事實欄所載傷勢之事實，亦
    有高雄醫學大學附設中和紀念醫院診斷證明書、病歷摘要報
    告書、高雄市政府警察局刑事鑑識中心現場勘查初報表、現
    場勘查報告、台灣高雄地方法院檢察署勘驗筆錄、訊問筆錄
    、相驗屍體證明書、法醫驗斷書、法務部法醫研究所95年8
    月8 日法醫理字第0950002969號函及所附鑑定書（參警卷第
    29頁、第30頁、第61頁、第67頁至第85頁、相卷第20頁至第
    22頁、第24頁至第35頁、原審卷(一)第30頁至第103 頁、原審
    卷(二)第50頁至第62頁）可證。再者，被告左腳、所著上衣、
    長褲及扣案之摺疊刀，均沾有血跡，而該血跡施以DNA 型別
    檢測，核分別與被害人甲○○、陳超源血跡DNA 型別相符等
    情，復有上開高雄市政府警察局刑事鑑識中心現場勘察報告
    報告在卷可佐（詳原審卷(一)第32頁、第33頁）。足認被告持
    上開摺疊刀攻擊被害人甲○○、陳超源後，致甲○○受傷、
    陳超源死亡甚明。
  (二)關於被告何時持刀刺傷告訴人甲○○臀部第二刀部分，證人
    甲○○雖在原審曾供稱：「‧‧‧被告就拿刀子刺我的臀部
    （指第一刀），陳超源就過來幫我擋，與被告之間有拉扯，
    被告就拿刀往陳超源胸部刺，後來我也要幫陳超源擋，被告
    就往我臀部刺第二刀」等語（原審卷(二)第142 頁），似係指
    被告先持刀刺向陳超源後，其往前阻擋，被告再刺刀持其腎
    部第二刀。惟其在警詢中係供稱：「他（指被告）用刀用刺
    的方法刺向我的臀部，之後，再與陳超源扭打」等語（警卷
    第12頁）；於偵查中進而證稱：「我被刺一刀後倒下，即又
    站起來去阻止被告，並與其發生拉扯，被告把我甩在地上，
    我又從地上站起來，被告在我站起來之際，又捅我臀部一刀
    」，及伊是被刺第二刀後，拿起鐵椅防衛等語（偵查卷第32
    至33頁），並未提及被告係先持刀刺向陳超源後，經其阻擋
    後再刺其臀部第二刀之事實。本院審酌證人甲○○在臀部被
    刺傷後，有與死者陳超源分持鐵椅打被告，已如前述，當時
    ，其等與被告應均係正面相對，則被告如何以刀刺傷甲○○
    身體背後之左臀。再者，如果甲○○之臀部第二刀係於其與
    死者陳超源和被告三人扭打之際，遭被告刺傷，以當時被告
    持刀刺傷死者陳超源用力之猛，何以甲○○之臀部傷害，並
    非嚴重傷害，顯見本件被告應係先刺傷甲○○臀部二刀後，
    因遭陳超源持鐵椅阻擋，始另行起意持刀刺殺陳超源，應可
    認定。另證人陳全壹及林益弘對於案發經過，並非全程目擊
    ，且證人陳全壹於於原審審理時亦證稱：當時站在被告及甲○○背後，不清楚被告是否刺中陳超源等語（詳原審卷(三)第
    100 頁、第101 頁），自難依其等陳述判斷案發之全部經過
    ，而認證人甲○○在原審此部分所述係事實。
  (三)證人甲○○於原審審理時固證稱：未與被告發生任何爭執或
    打被告耳光，被告係趁伊唱歌時，無故持刀刺其臀部，伊跌
    倒在地，陳超源見狀，趕忙上前阻止，陳超源被刺2 刀後，
    才拿起鐵椅抵擋等語（詳原審卷(二)第142 頁、第145 頁、第
    146 頁）。惟查：被告於95年6 月14日凌晨1 時許，在該店
    內與甲○○發生口角爭執，經陳全壹出面勸阻，風波暫告平
    息，待丙○○結帳，並與被告離去後，被告獨自1 人又返回
    該店上完廁所，坐回原來桌位休息時，甲○○主動上前質問
    被告，再與被告發生爭吵，並打被告1 個耳光後，甲○○轉
    身走回座位之際，被告持刀刺向甲○○臀部後，甲○○、陳
    超源隨即分持鐵椅毆打被告之事實，業據證人陳全壹、林益
    弘證述如前。再者，證人甲○○既遭被告持刀攻擊臀部，則
    證人甲○○、死者陳超源見被告持有刀械，且有意與被告理
    論，乃立即執身旁之鐵椅阻擋被告攻擊或攻擊被告，亦與常
    情相符。是證人陳全壹於原審審理中之證詞，應可採信。至
    證人甲○○前開證詞，核與卷證不符，不可採信。
  (四)按刑法上殺人罪與傷害罪之區別，乃以加害人有無殺意為斷
    ，是法院應審酌加害人之行為動機、手段、行為人對其行為
    客觀上足以造成死亡之結果，其主觀上確信之程度如何，是
    否預見其發生而不違反其本意，及其他情況證據等綜合判斷
    ，加害人使用之兇器及被害人所受之傷害程度，固不能據為
    認定有無殺意之唯一標準，但加害人使用之兇器、下手情形
    如何，及被害人所受之傷勢，於審究犯意方面，仍不失為重
    要參考資料；行為人於行為當時，主觀上是否有殺人之故意
    ，除應斟酌其使用之兇器種類、攻擊之部位、行為時之態度
    、表示外，尚應深入觀察行為人與被害人之關係、衝突之起
    因、行為當時所受之刺激、下手力量之輕重，被害人受傷之
    情形及行為人事後之態度等各項因素綜合予以研析（最高法
    院20年非字第104 號、44年台上字第373 號、78年台上字第
    52 16 號判例參照）。經查：
  1.被害人甲○○於95年6 月14日凌晨1 時30分許受傷後，因受
    有右臉裂傷約5 公分、右耳廓斷裂傷約2 公分、右臀部割裂
    傷兩處，各約1 公分、2 公分，被送往高雄醫學大學附設中
    和紀念醫院，自同日凌晨2 時8 分起至中午12時10分許，在
    該醫院急診就診，接受傷口縫合與留院觀察等情，此有高雄
    醫學大學附設中和紀念醫院診斷證明書、病歷資料在卷可參
    （詳警卷第29頁、原審卷(三)第21頁至第25頁）。是甲○○上
    開傷勢，經送醫就診，接受縫合手術及留院觀察約10小時後
    ，即可返家休養，可知被告出刀時並未極用力，且受傷之部
    位及實際造成之傷害均無致命之可能性。而被告正屬青壯之
    年，若其有意致被害人甲○○於死，而持摺疊刀刺殺甲○○
    當直接刺向甲○○身上主要部位，則甲○○所受傷勢實絕非
    僅此而已，又豈會僅刺向甲○○臀部，且傷痕深度不深，是
    自甲○○所受傷勢而言，尚難認被告持刀刺向甲○○臀部時
    即有殺人之犯意。
  2.證人甲○○於原審審理時證稱：被告係趁其不注意之際，刺
    其臀部等語（詳原審卷(二)第142 頁、第147 頁）；證人陳全
    壹於原審審理時證稱：被告係趁甲○○轉身走回座位時，從
    甲○○後方刺其臀部，警察到達時，被告一手勒住甲○○，
    一手持刀等語（詳原審卷(三)第94頁、第97頁）；證人林益弘
    於原審審理中證稱：伊回到卡拉OK店時，看見陳超源坐在椅
    子上，甲○○倒在地上，被告站在一旁等語（詳原審卷(二)第
    155 頁倒數第6 行至第4 行）。如被告確有殺害甲○○之意
    ，何不趁甲○○無防備時，持刀猛刺其背部要害，反而刺其
    臀部？或於互毆之際，如同持刀刺向陳超源胸、腹部之方式
    ，刺向甲○○身體正面？或於陳超源、甲○○2 人均受傷，
    無法反抗，分別跌坐在椅子或地上時；或於一手勒住甲○○
    頸部，另一手持刀靠近甲○○臉部及頸部時繼續刺殺甲○○
    ，反而停止其犯行？依上開說明，被告應無殺害被害人甲○○於死之犯意可言。
  3.陳超源死亡後，經檢察官督同法醫師解剖屍體後，發現陳超
    源受有右前胸穿刺傷（深及右胸腔及肺臟右下葉）、右腹部
    穿刺傷及左腹部穿刺傷之事實，業如前述。按腹部及胸部乃
    人體重要臟器密集之處，如接續持刀刺腹部數刀或持刀刺往
    胸部，將深及臟器，造成大量失血而產生死亡之結果，此為
    眾所週知之客觀事實，亦為被告所能知悉。詎被告於持刀刺
    傷陳超源左腹部1 刀後，竟又持刀繼續刺殺陳超源右腹部1
    刀，由右腹部刺入，經由第12根肋骨下緣、右腹腔、小腸、
    腸繫膜、右迴結腸瓣、盲腸、上升結腸漿膜層，深度約10公
    分，造成腹腔內出血，上升結腸漿膜層出血；右前胸1 刀，
    由右前胸刺進右胸腔直至右肺下葉，深度約10公分，造成肺
    臟大出血及右血胸形成，傷情嚴重；參以被告上開時、地所
    持刺傷被害人陳超源之摺疊刀刀刃長約8 公分、極其尖銳，
    刀柄長約10.5公分，有高雄市政府96年10月15日高市府警保
    字第0960053149號函及所附刀械鑑驗小組工作鑑定結果紀錄
    表、照片可稽（見原審卷(二)第113 頁至第115 頁），而被告
    於持刀刺傷陳超源左腹部1 刀後，竟再持利刃猛力刺殺陳超
    源右腹部、右前胸部各1 刀，刀刃均已全部沒入陳超源右腹
    部及右前胸部，致陳超源受有上開傷害，顯見被告下手至重
    、用力甚猛，足認被告確有殺害陳超源之決意，至為明顯。
    又被告行兇後，在派出所宣稱：「對方要我死，我也要他死
    」之事實，業經證人蘇生才警員於偵查中證述明確（詳偵卷
    第35頁）。則由被告甫行兇後隨即對第三人宣稱要讓被害人
    死等語，益徵被告於持刀刺殺陳超源之際，確實有殺害被害
    人陳超源之犯意。又死者陳超源於上揭時地，受被告持摺疊
    刀刺殺，受有前揭傷勢，經送醫院急救不治死亡一節，如前
    所述。且死者陳超源係因胸腹部多重穿刺傷及低血容積性休
    克死亡，亦經法務部法醫研究所解剖鑑定被害人屍體無訛，
    製有上開鑑定書附卷可稽。足見死者陳超源之死亡，與被告
    持摺疊刀刺殺之行為，具有相當因果關係，確堪認定。
  (五)又被告雖稱其當有飲酒致精神耗弱，而被告自95年6 月13日
    晚間10時許至翌日凌晨1 時30分許，在十全十美卡拉OK店內
    飲酒，於95年6 月14日中午12時7 分許，接受呼氣酒精濃度
    測試之數值為每公升0. 4毫克（mg/L ） ，往回推算於同日
    凌晨1 時40分許，呼氣酒精濃度約為每公升0.9 毫克至1.35
    毫克等情，有酒精濃度呼氣測試表、法務部法醫研究所95年
    11月8 日法醫理字第0950004736號函及所附法醫文書審查鑑
    定書可參（見警卷第31頁、原審卷(一)第162 頁至第166 頁）
    。又當人飲酒後，若以呼氣酒精濃度測試器測得之呼氣濃度
    達到每公升0.5 毫克時（約合體內血液中酒精濃度100mg/DL
    ），反應較慢，感覺減低；達到每公升0.75毫克時，思考與
    個性行為均會改變；達到每公升1.0 毫克時，步態不穩，噁
    心嘔吐，精神混惑不清晰；達到每公升1.5 毫克時，說話不
    清楚，感覺喪失，視力模糊；達到每公升2. 0毫克時，體溫
    與血糖均降低，肌肉控制差，甚至會導致癲癇發作；達到每
    公升3.5 毫克時，則已經神智不清，反射減低，甚至呼吸抑
    制，亦業據行政院國軍退除役官兵輔導委員會臺北榮民總醫
    院以88年8 月5 日（88）北總內字第26 868號函釋明確，固
    可認通常人之行為控制能力，會因飲酒而受到影響。惟審酌
    ：
  1.被告於原審審理中供稱：伊剛進入十全十美卡拉OK店時，意
    識很清楚，結帳離開後，在店外走廊詢問丙○○是否繼續喝
    酒，丙○○表示不要喝了，要先回家，伊表示上完廁所也要
    回家，沒有回到車上，而係直接走回店內，上完廁所，坐在
    原來桌位休息，印象中有與甲○○發生爭吵，係甲○○、陳
    超源先持鐵椅出手毆打，伊先用手擋，伊係被激怒，才從口
    袋取出刀子，靠近陳超源身體，用刀刺向陳超源腹部，警察
    到達現場命令伊放下刀子，知道警察已經到場（詳原審卷(三)
    第114 頁、第115 頁至第116 頁、第118 頁）。是被告與丙○○離開十全十美卡拉OK店之際，尚可自行步行離去，並可
    在店外走廊與丙○○對話，詢問丙○○是否要繼續喝酒，然
    後自行走回店內上廁所後，再走回原來位置坐下，且因與甲○○發生爭吵，遭甲○○、陳超源持鐵椅攻擊，被激怒後，
    取出刀子反擊，並刺向陳超源，足見被告雖因飲酒，然對外
    界事物之感覺能力、與他人應對之能力及活動能力依然正常
    。
  2.參以證人陳全壹於偵查及原審審理中證稱：被告走回店內上
    廁所，伊看見被告手上有刀，詢問被告為何持刀，被告答稱
    ：「刀子是我的，你搶什麼！」，被告知道甲○○罵他，所
    以回罵甲○○等語（詳偵卷第34頁倒數第5 行至第35頁第6
    行、原審卷(三)第96頁、第97頁至第98頁）；證人蘇生才於偵
    查中證稱：被告上手銬，可以自行走至派出所，回到派出所
    詢問被告事情經過，被告瞭解問話之內容，表示「對方要我
    死，我也要他死」等語（詳偵卷第35頁）；證人林益弘於原
    審審理中證陳：被告回到店內表示喝醉了，要休息一下等語
    （詳原審卷(二)第153 頁）；證人陳信安於原審審理時證稱：
    製作被告第1 次筆錄時，人是清醒，並無語無倫次，或大吵
    大鬧、亂摔東西，且表示要等律師在場，才要製作筆錄等語
    （詳原審卷(二)第163 頁至第164 頁、第165 頁）。益見被告
    持刀坐在原來桌位，曾與證人陳全壹、林益弘交談，明知自
    己持刀，然拒絕陳全壹收起刀子，並理解甲○○對其責罵，
    而與甲○○互罵，被帶回警局後，並無酒後失態之行為，且
    於被逮捕後約1 小時（即95年6 月14日凌晨2 時40分）製作
    筆錄時，清楚表示無律師在場，拒絕夜間訊問等情（參警卷
    第2 頁至第3 頁）。再佐以被告供承：95年6 月13日晚間進
    入十全十美卡拉OK店時，意識很清楚，記得甲○○點唱之歌
    曲及丙○○曾與甲○○合唱等語（詳原審卷(三)第115 頁）；
    證人陳全壹於原審審理時證述：被告與丙○○一共喝了5 、
    6 瓶啤酒等語（詳原審卷(三)第100 頁）；及被告自服役期間
    養成飲酒習慣，退伍時之酒量，約可喝1 瓶紹興酒或8 至10
    瓶啤酒才有醉意，自93年起，因無工作而未節制飲酒，每週
    最多與朋友喝4 至5 次，1 次可飲高粱酒半瓶，最多曾1 次
    喝過6 瓶紹興酒之事實（詳原審卷(二)第85頁之高雄市立凱旋
    醫院鑑定書），足見被告當日所飲用之酒類及數量，尚在其
    酒量之範圍內。再者，本件被告送精神鑑定，結果認為：根
    據被告年輕時至最近之飲酒量計算，被告應有「酒精耐受性
    」產生（意即要喝更多，才會達到以前喝量較少時就能達到
    之酒醉狀態）。被告再如此高的酒精濃度濃度下，並無發生
    一般人會有之症狀，可更加確定被告有耐受性產生，推斷被
    告之判斷力有達到「明顯」受影響程度之機率不高、「精神
    錯亂」之機率亦不高。推斷被告當時在酒後中毒之意識狀態
    改變下，對周遭環境的覺醒減低致認識力及判斷力降低，對
    於飲酒後發生之事有失憶之可能性較大，但推斷被告應未達
    辨識其行為違法或辨識其行為之能力「顯著降低」程度，亦
    不排除有某些片段，被告之認識力及判斷力無明顯受損，但
    因衝突力升高、控制力降低，事後謊稱失意之可能。綜合門
    診鑑定、心理測驗及精神狀態檢查所得之資料，被告過去除
    酒精濫用外，無其他精神疾病史，鑑定時同樣只符合酒精濫
    用之診斷，被告在犯案時，並無幻覺、妄想等精神症狀之直
    接干擾其判斷力或行為。被告飲酒後發生犯行，雖與飲酒後
    衝動性增加及辨識力、判斷力減損可能有關，但尚未達顯著
    減低之程度，被告事先知道自己酒後易控制不住與人發生衝
    突，或可能產生意識狀態變更即失憶情況，卻仍繼續飲酒行
    為等情，有高雄市立凱旋醫院96年9 月26日高市凱醫成字第
    096000 5494 號函及所附鑑定書在卷可稽（詳原審卷(二)第89
    頁至第91頁）。亦證被告行為時，雖週遭環境之認識力、判
    斷力及行為之控制力降低、然尚未達辨識其行為違法或依其
    辨識而行為之能力有所欠缺或顯著降低之程度。是被告辯稱
    ：當時已經酒醉，陷於精神耗弱，不記得事情發生經過等語
    ，尚難採信。
  (六)被告又辯稱其係正當防衛，惟按正當防衛必須對於現在不法
    之侵害始得為之，侵害業已過去，即無正當防衛可言。至彼
    此互毆，又必以一方初無傷人之行為，因排除對方不法之侵
    害而加以還擊，始得以正當防衛論。故侵害已過去後之報復
    行為，與無從分別何方為不法侵害之互毆行為，均不得主張
    防衛權（最高法院30年上字第1040號判例參照）。本件衝突
    係因甲○○前至被告桌位質問被告，並與被告發生口角爭執
    後，出手打被告1 個耳光，被告不甘受辱，於甲○○轉身走
    回其座位之際，持刀刺傷甲○○臀部，而引發後續甲○○、
    陳超源分持鐵椅毆打被告之事實，業經認定如前。是甲○○
    掌摑被告後，隨即轉身離去，其對被告之傷害行為業已過去
    ，依上開說明，被告後續持刀刺傷甲○○、刺殺陳超源即無
    正當防衛可言。被告辯稱：本件行為係防衛過當等語，亦無
    足採。
  (七)綜上所述，本件事證明確，被告犯行，堪以認定，應依法論
    科。至於被告雖聲傳訊證人尹莘玲以證明當時被告係坐在地
    上手握刀尖向上而刺傷死者陳超源前胸部，惟尹莘玲僅係負
    責解剖鑑定人員，並非目擊證人，自無從了解現場發生經過
    ；被告又聲請傳訊證人丙○○以證明其當日飲酒甚多，及了
    解與甲○○發生衝突情形，惟被告當日雖有飲酒但未影響其
    辨識能力，已如前述，且丙○○於被告發生本件傷害、殺人
    行為前已經離去，復經本院傳拘無著，均無再行傳訊必要。
二、被告行為後，刑法業於94年2 月2 日修正公布，95年7 月1
    日起施行，而行為後法律有變更者，適用行為時之法律；但
    行為後之法律有利於行為人者，適用最有利於行為人之法律
    ，刑法第2 條第1 項定有明文。又有關新舊法之比較，應就
    罪刑有關之共犯、未遂犯、想像競合犯、牽連犯、連續犯、
    結合犯，以及累犯加重、自首減輕暨其他法定加減原因（如
    身分加減）與加減例等一切情形綜合其全部罪刑之結果而為
    比較至於易科罰金、易服勞役之折算標準，於新法施行後，
    應另依新法第2 條第1 項之規定，適用最有利於行為人之法
    律，且不在上開應綜合比較事項之列，自得依其比較結果，
    另行適用與上開綜合比較事項不同之法律（最高法院95年5
    月23日95年度第8 次刑事庭會議決議參照）。而修正前刑法
    第33條第5 款規定，罰金刑應處銀元1 元以上，並應依修正
    前罰金罰鍰提高標準條例第1 條規定，就其原定數額得提高
    為2 倍至10倍，但法律已依一定比率規定罰金或罰鍰之數額
    或倍數者，依其規定。惟修正後刑法第33條第5款 則規定：
    「罰金：新臺幣1 千元以上，以百元計算之」，比較修正前
    後之罰金刑輕重，該罰金刑之最低刑度於修法後已有加重，
    故以95年7 月1 日修正公布施行前之規定較有利於被告。另
    關於刑法第51條定應執行刑部分，亦以修正前規定，有利於
    被告，故本件均應適用修正前規定。
二、核被告傷害甲○○之行為，係犯刑法第277 條第1 項之傷害
    罪；被告基於傷害甲○○之犯意，持刀接續傷害甲○○臀部
    、右臉部及右耳部分，為接續犯，應論以實質上一罪。檢察
    官認被告刺傷甲○○犯行部分，係犯殺人未遂罪，尚有誤會
    ，惟起訴基本社會事實同一，本院自得變更起訴法條予以審
    理。至於被告於警察到達之際，雖有以左手架住告訴人甲○○之脖子行為。惟依證人甲○○之前所述，可知被告架住其
    脖子之目的，乃在於傷害，並無剝奪其行動自由之意思，尚
    難認應成刑法第302 條之妨害自由罪。被告另行起意，殺害
    陳超源之行為，係犯刑法第271 條第1 項之殺人罪。被告所
    犯殺人罪與傷害罪，犯意各別，行為互殊，應分論併罰。公
    訴意旨認前開二罪，應成立連續犯，尚有未洽。
三、原審以被告罪證明確為論罪科刑，固非無見。惟認被告持刀
    刺殺死者超源左腹部分行為，係另犯刑法第277 條第1 項之
    傷害罪，並與傷害甲○○之行為，為想像競合犯，應論以一
    罪，尚有不當。被告上訴意旨主張其因酒醉而有精神耗弱或
    心神喪失情形，及係正當防衛，雖無理由，惟原判決既有可
    議之處，應予以撤銷改判。爰審酌被告僅因細故，即持刀傷
    害及妨害甲○○之自由、殺害陳超源，不僅未尊重甲○○之
    人格尊嚴，且剝奪陳超源之生命，行為手段甚為可議。其上
    開行為已使陳超源家屬陷於萬分痛苦之困境中，影響其未來
    之生活，心理上難脫此陰影，行為惡害非輕，犯後未能坦承
    犯行，辯稱因酒醉，對其所作所為均不復記憶，欠缺承擔刑
    責之心，態度不佳，復未盡力與甲○○或陳超源家屬達成和
    解，賠償其等損害或撫慰其心靈傷痛，然考以本件起因於被
    害人甲○○酒後藉詞挑釁被告，並當眾掌摑被告，引發被告
    不滿，不甘受辱，酒後持刀行兇，終而鑄成大錯等一切情狀
    ，各量處如主文第2 項所示之刑（關於被告所犯傷害部分，
    本院雖認其不應成另成立妨害自由罪，惟審酌其犯罪情節，
    對於告訴人造成之傷害程度，犯罪後並未與告訴人和解等情
    狀，仍量處有期徒刑10月後再依法減刑）。所犯殺人罪部分
    ，依被告犯罪情形，認有宣告褫奪公權之必要，爰諭知如主
    文所示之褫奪公權【按褫奪公權屬於從刑，而從刑附屬於主
    刑，本案關於刑法修正前後之比較適用，因主刑部分適用舊
    刑法，故從刑部分亦應適用舊刑法，而無新舊法比較問題，
    最高法院94年度台上字第6447號判決可資參照，附此敘明】
    。又被告上開傷害罪之犯罪時間，在中華民國96年4 月24日
    以前，合於減刑條件，爰依中華民國96年罪犯減刑條例第2
    條第1 項第3 款及第7 條之規定，減其宣告刑2 分之1 ，並
    定其應執行刑。扣案摺疊刀1 把係被告所有，業經被告供承
    在卷，且係供被告犯傷害、殺人所用之物，爰依刑法第38
    條第1 項第2 款規定，於宣告各罪之主文項下，分別諭知沒
    收。
據上論結，應依刑事訴訟法第369 條第1 項前段、第364 條、第
299 條第1 項前段，第300 條，刑法第271 條第1 項、第277 條
第1 項、第38條第1 項第2 款、第37條第2 項，修正前刑法第51
條第5 款，刑法施行法第1 條之1 ，中華民國96年罪犯減刑條例
第2 條第1 項第3 款、第7 條，判決如主文。
本案經檢察官陳建年到庭執行職務。
中    華    民    國    97    年    6     月    12    日
                  刑事第三庭    審判長法  官  周賢銳
                                      法  官  黃憲文
                                      法  官  黃仁松
以上正本證明與原本無異。
如不服本判決應於收受本判決後10日內向本院提出上訴書狀，其
未敘述上訴理由者，並得於提起上訴後10日內向本院補提理由書
狀（均須按他造當事人之人數附繕本）「切勿逕送上級法院」。
中    華    民    國    97    年    6     月    12    日
                                      書記官  馬蕙梅
附錄本件判決論罪科刑法條：
刑法第271條第1項
殺人者，處死刑、無期徒刑或10年以上有期徒刑。
刑法第277條第1項
傷害人之身體或健康者，處3 年以下有期徒刑、拘役或1 千元以
下罰金。


司法院資訊處製作；財團法人民間司法改革基金會備份。
